【裁判字號】    99,交聲,940
【裁判日期】    991029
【裁判案由】    違反道路交通管理處罰條例聲明異議
【裁判全文】
臺灣士林地方法院交通事件裁定         99年度交聲字第940號
原處分機關  交通部公路總局臺北區監理所基隆監理站
異  議  人
即受處分人  乙○○
上列異議人因違反道路交通管理處罰條例案件，對於交通部公路
總局臺北區監理所基隆監理站於民國99年8月9日所為之處分（基
監字第裁42-RB0000000號）聲明異議，本院裁定如下：
    主  文
原處分關於乙○○汽車駕駛人，駕駛汽車肇事致人受傷而逃逸，
處罰鍰新臺幣陸仟元部分撤銷。
其餘異議駁回。
    理  由
一、按汽車駕駛人駕駛汽車肇事致人受傷人受傷而逃逸者，吊銷
    其駕駛執照，道路交通管理處罰條例第62條第4 項前段定有
    明文。
二、原處分意旨略以：異議人即受處分人乙○○駕駛車牌號碼62
    98-VH號自用一般小客車於民國99年7月6日上午8時50分許，
    於基隆市○○路8-9號處，擦撞丙○○右手臂而肇事，並致
    丙○○受傷而逃逸，為警依法舉發「汽車駕駛人駕駛汽車肇
    事致人受傷而逃逸者」，故依道路交通管理處罰條例第62條
    第4項之規定，裁處異議人罰鍰新臺幣（下同）6,000元，並
    吊銷駕駛執照等語。
三、聲明異議意旨略以：伊當時載小女兒去幼稚園，時速約30公
    里，並未察覺車子有何異狀，故未下車處理。事後警察通知
    時，伊即積極聯絡被害人並負責，絕非故意肇事逃逸，為此
    聲明異議云云。
四、經查：
  (一)異議人業已坦認於上揭時地駕駛前開車輛肇事致人受傷而逃
    逸一事，並經臺灣基隆地方法院檢察署檢察官以99年度偵字
    第3470號為緩起訴處分，有該緩起訴處分書1 份在卷可佐，
    且證人即被害人丙○○於警詢及本院調查程序中證稱：伊為
    洗車之便，將伊車輛停放於中和路8-9 號前，當時因要移車
    而走到車輛駕駛座旁，故站得比較外面一點，有超出白線，
    適異議人車輛經過擦碰伊手臂致挫傷，而異議人駕駛之車輛
    於撞到之際有煞車，斯時伊受到驚嚇並未記下車牌，但洗車
    廠老闆表示有看到車牌號碼等語（見本院卷第16頁至第18頁
    、第42頁背面），而證人即洗車廠負責人甲○○亦於警詢、
    本院調查程序中證稱：當時被害人到伊洗車廠洗車，伊等走
    向其車輛正要移車之際，被害人走到車旁，可能稍微站立位
    置致手肘較為突出，而異議人所駕駛之車輛快速駛來，該車
    後照鏡碰到被害人手肘處，又擦撞發生後，異議人車輛開到
    前方10幾公尺處，當時伊目擊該車煞車燈似有亮起，車輛也
    有稍停，然後異議人車輛旋駛離，伊有目擊該車車牌號碼並
    致電報警等語（見本院卷第19、20頁、第43頁），經核證人
    丙○○、甲○○所證稱之內容吻合一致，復有丙○○於99年
    7 月6 日上午10時22分至基隆長庚醫院求診之診斷證明書1
    份在卷可憑（見本院卷第25頁），顯見證人丙○○、甲○○
    上開證言並非虛捏，應堪採信，而異議人於案發之際既有煞
    車察看，對於事故之發生應有認識，此參之異議人於案發當
    天即99年7 月6 日警詢時亦自承：伊行經案發處時感覺車子
    有異樣，也聽到一點聲音等語（見本院卷第23頁）一節更明
    為明確，其竟仍辯稱俱不知情云云，自無足採，是其駕駛車
    輛肇事致人受傷而逃逸之事實，應堪以認定。
  (二)惟異議人前開肇事致人受傷而逃逸之行為，因涉及刑法第18
    5 條之4 之罪，而遭臺灣基隆地方法院檢察署檢察官甫於99
    年9 月25日以99年度偵字第3470號為緩起訴處分，緩處分期
    間2 年，並應於緩起訴處分確定後6 個月內，繳交4 萬元予
    指定之公益團體、地方自治團體，而按行政罰法第26條規定
    ：「一行為同時觸犯刑事法律及違反行政法上義務規定者，
    依刑事法律處罰之。但其行為應處以其他種類行政罰或得沒
    入之物而未經法院宣告沒收者，亦得裁處之。前項行為如經
    不起訴處分或為無罪、免訴、不受理、不付審理之裁判確定
    者，得依違反行政法上義務規定裁處之」，其所揭示之所謂
    「一事不二罰」原則，探究其立法目的，無非以一行為同時
    觸犯刑事法律及違反行政法上義務規定時，由於刑罰與行政
    罰同屬不法行為之制裁，而刑罰之懲罰作用較強，依刑事法
    律處罰即足資警惕，實無一事二罰再處行政罰之必要，但罰
    鍰以外之沒入或其他種類行政罰，因兼具維護公共秩序之作
    用，為達行政目的，行政機關仍得併予裁處。又此所稱「其
    他種類行政罰」，係指違反行政法上之義務應受「裁罰性」
    之「不利處分」而言，依行政罰法第2 條規定，應包括限制
    或禁止行為之吊扣證照處分及警告性之講習處分在內。至於
    刑事訴訟法第253 條之1 所指之緩起訴處分，係介於起訴與
    微罪職權不起訴間之緩衝設計，而在內容及要件上與依刑事
    訴訟法第252 條所為之不起訴處分均有所不同，又檢察官對
    被告為緩起訴處分時，依刑事訴訟法第253 條之2 第1 項規
    定對被告所為之指示及課予之負擔，雖非刑罰，但對被告迭
    有敦促反省、財產減少及自由受限之影響，性質上可謂刑事
    處分，且緩起訴制度雖以特別預防為優先考量，但在具體個
    案決定上，實亦達到一般預防的作用及報應理念，基於一行
    為不二罰原則，異議人既已就其行為受到刑事處分，自不應
    因同一行為再受到國家的處罰（見臺灣高等法院暨所屬法院
    96年法律座談會刑事類提案第36號研討結果參照），是本件
    乃符合行政罰法第26條之規定，與刑事法律處罰重疊之部分
    應有一事不二罰之適用；然次按受處分人於緩起訴期間內，
    若有刑事訴訟法第253 條之3 第1 項規定之情形，檢察官尚
    得依職權撤銷原處分，繼續偵查或起訴，是於緩起訴之猶豫
    期間內，受處分人之刑事訴追程序仍未終局確定，必須受檢
    察官持續觀察，其緩起訴處分一旦經檢察官撤銷，並依法追
    訴，法院仍得依審理結果，為受處分人有罪科刑之裁判，另
    受處分人先前所繳納之緩起訴處分金，依刑事訴訟法第25 3
    條之3 第2 項規定，乃不得請求返還或賠償，是於緩起訴期
    間未確定期滿前，其「刑事法律處罰」尚未告確定，自無從
    依道路交通管理處罰條例第35條第8 項規定就其與「本條例
    第92條第3 項所訂最低罰鍰基準規定」相較，是依行政罰法
    第26條之立法意旨，在緩起訴處分尚未實質確定前（即緩起
    訴猶豫期間經過而未經撤銷），行政機關尚無得為行政裁罰
    之餘地（見臺灣高等法院暨所屬法院98年法律座談會刑事類
    提案第24號研討結果參照），而本件異議人甫於99年9 月25
    日遭緩起訴處分，在該緩起訴處分尚未經實質確定前，行政
    機關本不應就罰鍰部分為裁罰而仍為之，自屬有誤，是本件
    異議人之異議雖無理由，然原處分既有前開違誤，自應將此
    部分予以撤銷。
五、綜上所述，異議人確有於前述時、地駕駛前揭自用小客車「
    汽車駕駛人駕駛汽車肇事致人受傷而逃逸者」之違規行為，
    然原處分機關裁處異議人罰鍰6,000 元之部分有所違誤，而
    無從維持，本院乃撤銷原處分關於罰鍰部分，發回原處分機
    關另為適法之處理，至於原處分機關裁處吊銷異議人駕駛執
    照部分，則與行政罰法第26條第1 項但書規定相符，並無違
    誤，異議人此部分之異議，為無理由，應予駁回。
據上論斷，應依道路交通事件處理辦法第18條、第19條前段，裁
定如主文。
中    華    民    國    99    年    10    月    29    日
                        交通法庭法  官  劉育琳
以上正本證明與原本無異。
如不服本裁定應於送達後 5日內向本院提出抗告狀。
                                書記官  朱宮瑩
中    華    民    國    99    年    10    月    29    日

司法院資訊處製作；財團法人民間司法改革基金會備份。
